【裁判字號】    98,台上,5116
【裁判日期】    980910
【裁判案由】    違反毒品危害防制條例
【裁判全文】
最高法院刑事判決            九十八年度台上字第五一一六號
上  訴  人  甲○○
選任辯護人  連世昌律師
上  訴  人  乙○○
                    （
選任辯護人  劉大新律師
上列上訴人等因違反毒品危害防制條例案件，不服台灣高等法院
中華民國九十八年六月二十二日第二審判決（九十七年度上訴字
第二三二九號，起訴案號：台灣台北地方法院檢察署九十六年度
偵字第一八四三九號），提起上訴，本院判決如下：
    主  文
原判決關於甲○○販賣第二級毒品部分及乙○○部分均撤銷，發
回台灣高等法院。
其他上訴駁回。
    理  由
一、發回（即甲○○販賣第二級毒品及乙○○）部分：
本件原判決撤銷第一審關於上訴人甲○○販賣第二級毒品部分及
上訴人乙○○部分之科刑判決，改判均論處上訴人等販賣第二級
毒品各罪刑（甲○○處有期徒刑九年十月；乙○○為累犯，處有
期徒刑八年。並均為相關從刑之宣告）。固非無見。
惟查：(一)法院不得就未經起訴之犯罪審判；又除有特別規定外，
未受請求之事項予以判決者，其判決當然為違背法令，刑事訴訟
法第二百六十八條、第三百七十九條第十二款分別定有明文。而
犯罪事實是否已經起訴，應以檢察官起訴書犯罪事實欄所記載者
為準，起訴書犯罪事實欄所未記載之犯罪事實，不得認為已起訴
，除與起訴論罪部分有實質或裁判上一罪之關係，為起訴效力所
及，應併予審判者外，未經起訴之犯罪事實不得予以審判，否則
，即有未受請求之事項予以判決之違法。本件依起訴書犯罪事實
欄之記載：「甲○○收受上述（即不詳姓名人、綽號「小錢」、
「小婷」及「阿賓」等人先後交付之第二級毒品安非他命等）毒
品後，即伺機要將之售予不特定之人。嗣於民國九十六年九月九
日晚間，甲○○在乙○○所駕駛之3POP─PG自小客車內，詢問乙
○○購買安非他命之意願，惟因甲○○急需現金，而乙○○未能
以現金購買而實際成交。」等情，並未敘及乙○○對甲○○前揭
販賣毒品之詢問表示同意，能否謂檢察官已就乙○○買受安非他
命未遂之犯行已經起訴，實有疑問。原判決依起訴書前述之記載
，而認乙○○意圖販賣而買受安非他命毒品未遂部分已經起訴云
云（見原判決第七頁第十一至十六行），似與起訴書所載不符。
如果無訛，原判決逕就檢察官所未起訴之乙○○販賣安非他命之
事實予以論處罪刑，難謂無未受請求之事項予以判決之違法。(二)
有罪判決書之事實一欄，為適用法令之依據，應將法院依職權認
定與犯罪構成要件有關之事項，詳記於事實欄，然後於理由內逐
一說明其憑以認定之證據，使事實及理由兩相一致，方為合法。
若事實未有此記載，而理由加以說明，為理由失其依據，而事實
有此記載，理由未予說明，則為理由不備，按諸刑事訴訟法第三
百七十九條第十四款規定，其判決當然為違背法令。又毒品危害
防制條例第四條第二項之販賣第二級毒品罪，以行為人有營利之
意思，而販入或賣出第一或第二級毒品或二者兼而有之為其構成
要件。故行為人有無此項營利意思之目的條件，自應於事實欄內
為詳實之記載，然後於理由內說明其憑以認定之證據及得心證之
理由，始足為適用該法條之依據。本件原判決事實並未明確認定
甲○○主觀上有無販賣毒品營利之意思，即論處甲○○販賣第二
級毒品罪刑，自有判決違背法令之違誤。(三)無期徒刑不得加重，
刑法第六十五條第一項定有明文。原判決認乙○○犯販賣第二級
毒品罪，為累犯，依刑法第四十七條規定加重其刑（原判決第十
七頁第四至七行），即就無期徒刑併予加重，亦難謂適法。(四)主
文乃法院標明被告案件所為判決之結果，為判決書應記載之事項
，其內容必須與事實理由相連貫，若有衝突，即難謂非違法。查
原判決主文第二、三項所示上訴人等從刑部分，均僅記載「扣案
編號Ｄ之第二級毒品安非他命壹大包（驗餘淨重壹公斤又柒點玖
柒公克）沒收銷燬之」，並未就扣案安非他命之「外包裝」諭知
併予沒收銷燬。乃理由卻說明：「安非他命之外包裝，旨在防毒
品脫逸之用，在物理上無法與安非他命完全析離，應與安非他命
一併沒收銷燬」等語（見原判決第十七頁倒數第一、二行、第十
八頁第十七、十八行），致主文之記載與理由之說明，互相齟齬
，難謂無判決主文與理由矛盾之違背法令。(五)審判期日踐行之調
查證據程序，應包括卷內證據之「證據開示」與審判期日踐行之
「證據調查」兩部分。前者乃開示卷宗內之物證、筆錄、文書、
或錄音、錄影、電磁紀錄等證據而言，此觀之刑事訴訟法第一百
六十四條至第一百六十五條之一規定即明，後者則指對於各種已
經調查之證據，使表示其證據能力及證明力意見而言，此觀之同
法第二百八十八條之一、第二百八十八條之二所規定「審判長每
調查一證據畢，應詢問當事人有無意見。審判長應告知被告得提
出有利之證據。」「法院應予當事人、代理人、辯護人或輔佐人
，以辯論證據證明力之適當機會。」亦明。又前者重在調查證據
之「同一性」，後者則重在調查證據之「真實性」，兩者均屬調
查證據程序之不可或缺部分，重要性並無軒輊。而審判長調查證
據程序之模式，究竟係「證據開示」與「證據調查」合併進行，
抑或「證據開示」與「證據調查」先後進行，法無規範之明文，
固屬審判長依具體個案裁量之職權，然兩項程序合併進行者，倘
未逐一向當事人、代理人、辯護人或輔佐人為之，則難謂無妨礙
控、辯雙方充分攻擊或防禦機會，其所踐行之調查證據程序於法
自屬不合。又審判期日之訴訟程序，專以審判筆錄為證，同法第
四十七條定有明文，審判程序是否符合法律規定，自以審判筆錄
作為準據。卷查原審九十八年六月五日審判筆錄所載之調查證據
程序，其「證據開示」與「證據調查」兩項程序合併進行，其「
證據開示」疏於向辯護人逐一為之，使逐一有表示意見之機會（
見原審卷三第八二至八五頁），揆之首開說明，所踐行之調查證
據程序即難謂於法無違。上訴人等上訴意旨指摘原判決此部分不
當，尚非全無理由，應認原判決關於甲○○販賣第二級毒品部分
及乙○○部分有撤銷發回更審之原因。
二、駁回（即甲○○持有第二級毒品達一定數量等）部分：
按上訴得對於判決之一部為之；未聲明為一部者，視為全部上訴
；又刑事訴訟法第三百七十六條所列各罪之案件，經第二審判決
者，不得上訴於第三審法院，刑事訴訟法第三百四十八條第一項
、第三百七十六條定有明文。本件上訴人甲○○因違反毒品危害
防制條例案件，不服原審判決提起上訴，並未聲明為一部上訴，
自應視為全部上訴。惟原判決關於依毒品危害防制條例第十一條
第二項及同條第四項、第二項論處上訴人持有第二級毒品達一定
數量等罪刑部分，核屬刑事訴訟法第三百七十六條第一款之案件
，依首開說明，既經第二審判決，自不得上訴於第三審法院，上
訴人猶對此部分提起上訴，顯為法所不許，應予駁回。
據上論結，應依刑事訴訟法第三百九十七條、第四百零一條、第
三百九十五條前段，判決如主文。
中    華    民    國  九十八  年    九    月    十    日
                      最高法院刑事第二庭
                          審判長法官  莊  登  照
                                法官  陳  世  淙
                                法官  徐  昌  錦
                                法官  許  錦  印
                                法官  呂  丹  玉
      本件正本證明與原本無異
                                      書  記  官
中    華    民    國  九十八  年    九    月   十四   日
                                                      Ｑ


司法院資訊處製作；財團法人民間司法改革基金會備份。
